臺北高等行政法院判決　　　　　　　　　　　　　　　九十一年度訴字第一三九號
　　　　　　　　　　　　　　　.
　　原　　　告　白馬領帶有限公司
　　代　表　人　甲○○○董事.
　　訴訟代理人　戊○○
　　被　　　告　經濟部智慧財產局
　　代　表　人　蔡練生（局長）
　　訴訟代理人　丁○○
　　參　加　人　日商．東洋紡績.
　　　　　　　　股份有限公司
　　代　表　人　乙○○○董事.
　　訴訟代理人　丙○○律師
　　　　　　　　楊憲祖律師
　　　　　　　　林金榮律師
右當事人間因商標異議事件，原告不服經濟部中華民國九十年十二月二十五日經（九
○）訴字第○九○○六三二九八三○號訴願決定，提起行政訴訟，並經本院裁定命參
加人獨立參加本件被告之訴訟。本院判決如左：
    主  文
原告之訴駁回。
訴訟費用由原告負擔。
     事  實
壹、事實概要：
    緣原告前於民國（以下同）八十九年三月一日以「企設計圖」商標，指定使用於
    商標法施行細則第四十九條所定商品及服務分類表第二十五類之各種男女服裝及
    童裝、腰帶、服飾用皮帶商品，向被告申請註冊，經被告准列為審定第九四八六
    五三號商標（以下簡稱系爭商標，如附圖一）。嗣參加人以該審定商標有違商標
    法第三十七條第七款及第十二款之規定，並檢具註冊第八一七八八四號「
    圖形」商標（以下簡稱據以異議商標，如附圖二）為證據，對之提起異議，案
    經被告審查，於九十年十月十二日以中台異字第九○一○一九號商標異議審定書
    為異議成立，系爭第九四八六五三號「企設計圖」商標之審定應予撤銷之處分。
    原告不服，提起訴願，遭駁回後，遂向本院提起行政訴訟，並經本院裁定命參加
    人獨立參加本件被告之訴訟。
貳、兩造聲明：
一、原告聲明：求為判決
１、訴願決定及原處分均撤銷。
２、訴訟費用由被告負擔。
二、被告聲明：求為判決如主文所示。
參、兩造爭點：
    系爭商標與據以異議商標是否近似？
一、原告陳述：
１、按商標圖樣「相同或近似於他人著名之商標或標章，有致公眾混淆誤認之虞者」
    、「相同或近似於他人同一商品或類似商品之註冊商標者」，均不得申請註冊，
    為商標法第三十七條第七款、第十二款所明定，且此二條款之適用均以商標構成
    近似為前提。審究商標之近似與否，應就通體觀察，總括其所組成之文字、圖形
    、記號或聯合式與所施顏色予以認定，不能僅取其中構成商標之某一部分予以單
    獨判斷（前行政法院【現改制為最高行政法院】六十九年度判字第一二四號判決
    參照），且倘僅就圖樣比較，認為近似，但已為一般購買人所熟知之商標，而無
    產生混淆誤認之虞者，則非屬近似商標。又商標稍有不同，通常認為構成近似，
    但該差異部分影響商標整體印象或具有其他不同意義，而無混淆誤認之虞者，亦
    可輕易區分二者之不同處。二者實無構成近似商標，引致混淆誤信之虞。
２、查商標異議審定書略謂：「查系爭審定第九四八六五三號商標圖樣係由立姿側視
    之之企鵝設計圖形所構成，與異議人（即參加人）據以異議之註冊第八一七八八
    四號商標圖樣之企鵝圖樣相較，細為比對，固可見其有些微不同，惟二者均為單
    純企鵝圖形所構成．．．核屬近似之商標．．．云云。」而訴願決定書亦以相同
    之理由為訴願駁回之處分。惟本件系爭商標「企設計圖」，係為一以表徵企業精
    神為重點之中文「企」抽象字體設計圖，反觀據以異議商標圖樣則為一企鵝造形
    圖，而其與系爭商標之比較相異點：
(1)、系爭商標係為以中文字「企」加以變化之設計圖；據以異議商標則為一動物擬人
    化圖。
(2)、系爭商標係以簡單細緻線條所描繪勾勒出之黑白「企」字圖；據以異議商標則為
    一彩色企鵝圖。
(3)、據以異議商標之「企鵝」圖有一緊閉之紅色鳥嘴；系爭商標則無鳥嘴之設計，僅
    有一象徵企業活力之鉤狀圖樣之裝飾。
(4)、據以異議商標為一身著西服並繫有領結之擬人化企鵝；系爭商標則僅為一簡單之
    類似毛筆練習體設計之「企」字圖，而無據以異議商標之繁複設計。
(5)、據以異議商標為一無尾巴之企鵝；系爭商標則因以「企」字為其基本之設計，故
    有一橫向突出之筆劃。
    故兩造商標之構圖意匠有別，予人寓目印象顯然可分，足以區分辨識，於外觀亦
    顯有差異；是於異時異地隔離觀察，客觀上皆無使一般商品購買者產生混同誤認
    之虞，理應非屬近似之商標。
３、次查，歷年來除參加人申請企鵝圖形商標註冊外，亦有其他廠商以企鵝圖形作為
    商標圖樣申請取得註冊於同一或類似商品，探究其核准理由，實乃審查商標是否
    近似應通體觀察，不能分割判斷之故。因此，雖該等商標有相同的企鵝圖形部分
    ，惟因其整體各有獨特之處或有可與他商標相區別之處，已足使一般消費者辨別
    該等商標分屬不同的產銷主體，故分別准予該等商標註冊。雖商標之審查以個案
    審查為原則，惟本諸同一審查原則與同一法理應作同一認定為妥；況企鵝為一尋
    常易見之自然界生物，其姿態何止萬千，且為多數廠商引用以之作為商標圖樣的
    ，故其並非可專屬於某一個人的商標專用權利；準此，則豈可因商標圖樣中有此
    等尋常易見的自然界生物的圖形，即認該二商標構成近似，而不去詳究該商標間
    各自具有的獨特性？如此無疑無限擴張據以異議商標專用權人的權利，而變相限
    制他人取得商標的權利。對正當之商標秩序及他人之申請註冊權限實有阻礙！況
    本件系爭商標係為一中國文字「企」之變化設計圖，而非企鵝圖，與據以異議商
    標間，在其構圖意匠、線條勾勒上截然不同，予人之寓目印象實屬可分，要無構
    成近似商標，引致一般商品購買者產生混淆誤認之虞，實無首揭法條之適用。
４、綜上所陳，以「企鵝」為一尋常易見之自然界生物，豈可專屬於一人所有專有？
    況本件「企設計圖」之系爭商標係為以細線勾勒出表徵企業精神之「企」字標章
    ，更非為企鵝圖，予人觀感特殊清晰，與據以異議商標之設計意匠、構圖方式均
    差別顯著，要難謂為近似；因之本案確無商標法第三十七條第十二款規定之適用
    餘地！請判決如原告訴之聲明。
二、被告陳述：
１、商標圖樣相同或近似於他人同一商品或類似商品之註冊商標者，不得申請註冊，
    為本件商標異議審定時商標法第三十七條第十二款所明定。而商標圖樣之近似，
    以具有普通知識經驗之購買人，於購買時施以普通所用之注意，有無混同誤認之
    虞判斷之，復為商標法施行細則第十五條第一項所明定。又商標在外觀、觀念或
    讀音方面有一構成近似者，即為近似之商標。
２、查系爭審定第九四八六五三號「企設計圖」商標圖樣係由立姿側視之企鵝設計圖
    形所構成，與據以異議之註冊第八一七八八四號「圖形」商標圖樣之企
    鵝圖樣相較，細為比對，固可見其有些微不同，惟二者均為單純企鵝圖形所構成
    ，設計意匠復均呈立姿、側視、展翅等神態，外觀上極相彷彿，異時異地隔離觀
    察，極易致混同誤認之虞，核屬近似之商標，復均指定使用於衣服、服飾用皮帶
    等同一或類似之商品，自有首揭法條規定之適用。至原告另舉註冊第七七○六七
    三號等件商標置辯乙節，經查該等商標或因商標圖樣不同或已另案經撤銷審定不
    復存在，案情當屬有別，自難比附援引執為本件商標應准註冊之論據，併予敘明
    。又本件商標既已依商標法第三十七條第十二款之規定撤銷其審定，其是否尚有
    違同法條第七款之規定，自毋庸論究。
３、綜上論述，被告之原處分洵無違誤，請判決如被告答辯之聲明。
三、參加人陳述：
１、就商標法第三十七條第十二款部分：
(1)、按商標圖樣「相同或近似於他人同一商品或類似商品之註冊商標者」，不得申請
    註冊，為商標法第三十七條第十二款所明定。所謂商標構成相同或近似者，係指
    以具有普通知識經驗之一般商品購買人，於購買時施以普通所用之注意，就兩商
    標主要部分之外觀、觀念或讀音隔離觀察，有無引起混同誤認之虞以為斷，故兩
    商標圖樣在外觀、觀念或讀音上，其主要部分之文字、圖形或記號，有一近似，
    足以使一般相關消費者產生混淆誤認之虞者，即為近似之商標，此由前行政法院
    著有判例及判決可稽。
(2)、系爭商標與參加人據以異議商標構成近似：
    查本件被異議審定第九四八六五三號「企設計圖」商標圖樣上之圖形，與參加人
    據以異議之註冊第八一七八八四號「圖形」商標，雖相互對照仔細比較
    下，或可看出系爭商標係由文字「企」加以設計而成之圖形，惟其經設計創造出
    之圖形為企鵝圖形卻是不容懷疑，是二者均以企鵝為設計重點亦毋庸置疑，而縱
    然二商標圖樣之設色及衣服、領結有無或有些許差異，惟其圖形面部所朝方向均
    相同，且設計意匠亦十分酷似，於異時異地通體隔離觀察時，外觀上實易引起一
    般相關事業及消費者產生混淆誤認之虞，故二者應屬近似商標迨無疑義。
(3)、系爭商標指定商品與參加人據以異議商標商品為同一或類似商品：
    查本件系爭商標所指定使用之「各種男女服裝及童裝... 」等商品，與參加人據
    以異議商標商品「衣服、襪子、．．．」等商品屬同一商品或類似商品，是依商
    標法第三十七條第十二款規定，應不得註冊甚明。
２、就商標法第三十七條第七款規定：
(1)、按商標圖樣「相同或近似於他人著名之商標或標章，有致公眾混淆誤認之虞者」
    ，不得申請註冊，復為商標法第三十七條第七款所明定。所謂商標圖樣相同或近
    似於他人著名商標或標章，有致公眾混淆誤認者，係指商標本身相同或近似於他
    人夙著盛譽之商標或標章，有使一般相關事業或消費者誤信其所表彰之商品來源
    或產銷主體而購買之虞而言。
(2)、參加人據以異議之「企鵝圖」商標為著名商標：
    查「企鵝圖」係參加人之前手美商．滿星懷公司（MUNSINGWEAR） 所創用於服裝
    、皮革等商品之著名商標，「企鵝圖」服裝於西元一八八六年推出問世，係世界
    上第一個以KNITTED 材質製造休閒服之品牌，在選材、剪裁及設計上，均通過嚴
    格之品質管制。參加人與其前手滿星懷公司使用「企鵝圖」商標已有百年以上之
    歷史，且該據以異議之「企鵝圖」服裝商品亦早已風行全球各地，不僅在日本國
    內佔有重要地位，更深受全世界廣大消費者之喜愛與好評。又參加人為維護其「
    企鵝圖」商標之優良信譽，早於世界多國申請獲准註冊，其在中華民國亦取得第
    45246、48833、72947、117805、117997、220469、457124、576741、680214 號
    等多件商標專用權，並經由代理商進口台灣地區，投入大量廣告宣傳，並廣泛陳
    列於台灣全省各地之專賣店，及各大百貨公司之專櫃販售。亦且，因據以異議之
    「企鵝圖」商標商品樣式新穎，質感輕柔舒適，在台業務蒸蒸日上，致有不肖廠
    商予以模仿，並將仿冒品廣於市場上交易流通，為此參加人及其前手美商．滿星
    懷公司亦曾前來台灣觀察其商標被仿冒之情形，同時刊登大幅廣告敬告相關業者
    停止仿冒情事，由此足知據以異議之「企鵝圖」商標由於商品長久以來廣泛行銷
    於台灣地區之結果，已為消費者大眾及相關業者所熟知而夙著盛譽，是謂參加人
    「企鵝圖」商標已為著名商標實非虛言。又參加人前亦曾對類似之「企鵝及圖」
    、「金企鵝及圖」、「企鵝及圖 MUNSINGWEAR」等商標（服務標章）提出異議，
    經被告審定結果，認定參加人據以異議之「企鵝圖」商標已為國內一般消費者所
    知悉而為著名商標，從而將該商標分別以中台異字第751467、770696、771731、
    781226、781719、790118、820163、821445、841237、870841、G00000000、G00
    000000、G00000000、G00000000號商標（服務標章）異議審定書予以撤銷在案，
    是謂參加人據以異議商標「企鵝圖」，早於系爭商標申請註冊日前即已成為著名
    商標，毋庸置疑。
(3)、詎本件原告不思自創商標，竟以外觀、觀念近似於參加人著名商標之企鵝圖形作
    為其審定948654號「企設計圖」商標圖樣主要部分申請註冊，其有欺罔消費大眾
    而意圖漁目混珠，剽竊參加人商譽之不法居心實昭然若揭，而於實際交易市場上
    ，被異議商標指定商品與據以異議商標商品復屬同一或類似商品，是有使一般相
    關事業及消費者對其商品之品質、來源等發生混淆誤認，誤以其為參加人之相關
    產品或與參加人有授權代理關係而加以購買之虞彰彰明甚，是其顯有商標法第三
    十七條第七款規定之情事，依法亦應不得註冊。
３、綜上所述，本件系爭商標「企設計圖」實有違商標法第三十七條第七、十二款之
    規定，依法應不得註冊，請判決駁回原告之訴。
    理  由
一、按商標圖樣「相同或近似於他人同一商品或類似商品之註冊商標者」，不得申請
    註冊，為本件異議審定時商標法第三十七條第十二款所明定。而衡酌兩商標是否
    近似，應以具有普通知識經驗之購買人，於購買時施以普通所用之注意，有無混
    同誤認之虞判斷之。同法施行細則第十五條第一項亦有明文。
二、本件被告以系爭審定第九四八六五三號「企設計圖」商標圖樣係由立姿側視之企
    鵝設計圖形所構成，與據以異議註冊第八一七八八四號「圖形」商標圖
    樣之企鵝圖形相較，二者外觀極相彷彿，異時異地隔離觀察，極易致混同誤認之
    虞，核屬近似商標，復均指定使用於衣服、服飾用皮帶等同一或類似商品等理由
    ，乃為異議成立，系爭第九四八六五三號「企設計圖」商標審定應予撤銷之處分
    。原告不服，提起訴願訴稱，系爭商標係以細線勾勒出表徵企業精神之中文「企
    」字設計圖樣，為一抽象之字體設計，與據以異議商標圖樣係寫實之企鵝造形圖
    ，構圖意匠有別，予人寓目印象顯然有別，異時異地隔離觀察，客觀上無使一般
    消費者產生混同誤認之虞，況企鵝係一尋常易見之自然界生物，實非他人可專用
    ，二者應非屬近似商標，故系爭商標自無違反商標法第三十七條第十二款規定云
    云。訴願決定機關以，經查系爭商標圖樣縱如原告所稱係國字「企」字之設計圖
    ，惟該設計圖形仍不難辨識係為一企鵝圖，而據以異議註冊第八一七八八四號「
    圖形」商標圖樣係由企鵝圖形所構成，二相對照固可見其細微差異，惟
    其構圖均為呈立姿、側視、展翅等神韻之單純企鵝圖形，外觀極相彷彿，異時異
    地隔離觀察，有使具有普通知識經驗之購買人發生混淆誤認之虞，應屬近似商標
    ，且復均指定使用於衣服及服飾用皮帶等同一或類似商品，故系爭商標自有首揭
    法條規定之適用。綜上所述，被告所為本件異議成立，系爭第九四八六五三號「
    企設計圖」商標之審定應予撤銷之處分，洵無不合，應予維持。
三、原告於本件行政訴訟中猶執前詞爭議，訴稱，系爭商標係以細線勾勒出表徵企業
    精神之中文「企」字設計圖樣，為一抽象之字體設計，與據以異議商標圖樣係寫
    實之企鵝造形圖，構圖意匠有別，予人寓目印象顯然有別，異時異地隔離觀察，
    客觀上無使一般消費者產生混同誤認之虞，況企鵝係一尋常易見之自然界生物，
    實非他人可專用，二者應非屬近似商標，故系爭商標自無違反商標法第三十七條
    第十二款規定云云。惟查：
１、系爭商標圖樣不難辨識係一企鵝圖形，與據以異議商標圖樣之企鵝圖樣相較，細
    為比對，固可見其有些微不同，惟二者均為企鵝圖形所構成，設計意匠復均呈立
    姿、側視、展翅等神態，外觀上極相彷彿，異時異地隔離觀察，有使具有普通知
    識經驗之購買人發生混淆誤認之虞，核屬近似之商標，復均指定使用於衣服、服
    飾用皮帶等同一或類似之商品，自有首揭法條規定之適用。
２、原告另舉諸多以企鵝圖形作為商標圖樣申請取得註冊於同一或類似商品等情置辯
    ，惟查該等商標或因商標圖樣不同或已另案經撤銷審定不復存在，案情當屬有別
    ，依商標審查個案拘束原則，自難比附援引執為本件商標應准註冊之論據。
四、綜上所述，原告之陳詞均不可採，則被告所為異議成立，系爭第九四八六五三號
    「企設計圖」商標之審定應予撤銷之處分，揆諸首揭規定，並無違誤，訴願決定
    予以維持，亦無不合。原告徒執前詞，訴請撤銷訴願決定及原處分，並無理由，
    應予駁回。
五、本件事證已臻明確，兩造其餘攻擊防禦方法與本件判決結果不生影響，故不逐一
    論述，併此敘明。
據上論結，本件原告之訴為無理由，爰依行政訴訟法第九十八條第三項前段判決如主
文。
中    華    民    國      九十一      年      十一      月    十三      日
                              臺 北 高 等 行 政 法 院 第 二 庭
                                    審 判 長 法    官 徐瑞晃
                                             法    官 李得灶
                                             法    官 吳慧娟
右為正本係照原本作成。
如不服本判決，應於送達後二十日內，向本院提出上訴狀並表明上訴理由，如於本判
決宣示後送達前提起上訴者，應於判決送達後二十日內補提上訴理由書（須按他造人
數附繕本）。
中    華    民    國      九十一      年      十一      月    十三      日
                                             書 記 官 劉道文
